臺灣臺中地方法院民事判決　93年度簡上字第333號
上　訴　人　丙○○
訴訟代理人　乙○○
被　上訴人　甲○○
　　　　　　中港交通企業有限公司
法定代理人　丁○○
右當事人間請求損害賠償事件，上訴人對於民國93年10月6日本
院臺中簡易庭93年度中簡字第2311號第一審判決提起上訴，並為
訴之追加，本院於民國94年7月14日言詞辯論終結，判決如下：
    主      文
原判決除確定部分外，關於駁回後開第二項部分廢棄。
上廢棄部分，被上訴人應再連帶給付上訴人新臺幣壹萬元，及被
上訴人甲○○自民國九十三年五月二十六日起，被上訴人中港交
通企業有限公司自民國九十三年五月二十九日起，均至清償日止
，按週年利率百分之五計算之利息。
其餘上訴駁回。
被上訴人應連帶給付上訴人新臺幣貳萬仟壹佰拾捌元，及被
上訴人甲○○自民國九十三年十二月十日起，被上訴人中港交通
企業有限公司自民國九十三年十一月四日起，均至清償日止，按
週年利率百分之五計算之利息。
上訴人其餘追加之訴駁回。
第一、二審訴訟費用（含追加之訴），除確定部分外，由被上訴
人連帶負擔百分之九，餘由上訴人負擔。
    事實及理由
一、首按在第二審為訴之變更或追加，非經他造同意，不得為之
    ；但第255條第1項第2款至第6款情形，不在此限，且上開規
    定亦準用於簡易訴訟程序，民事訴訟法第446條第1項及第43
    6條之2第2項分別定有明文。上訴人於原審起訴時，係請求
    被上訴人應連帶給付上訴人新臺幣（下同）200,000元，及
    自民國92年3月5日起至清償日止按週年利率5%計算之利息；
    嗣於93年10月29日提起上訴時，追加請求為被上訴人應再連
    帶給付其237,475元及自上開日期起算之法定遲延利息，再
    於本院言詞辯論期日將其追加請求之數額減縮為236,475 元
    ，經核分別屬民事訴訟法第255條第1項第3款所定應受判決
    事項之擴張及減縮，合於首揭規定，自應准許，先予敘明。
二、上訴人起訴主張：被上訴人甲○○於92年1月20日22時許，
    駕駛靠行被上訴人中港交通企業有限公司（下稱中港公司）
    之車牌號碼OE-050號營業小客車，行經臺中市○○○路右轉
    大連路時，因疏未注意轉彎距離及前方狀況，復未開車燈，
    致撞及適步行於路旁白色標線外之上訴人，上訴人因而受有
    右腿踝骨骨折、脛骨骨折及胸廓疼痛疑有挫傷等傷害，並支
    出：醫療費用5,060元；搭乘計程車前往醫院追蹤治療而支
    付之車資415元；因上述傷勢休養3個半月期間，依一般看護
    業者收費標準每日2,200元計算之看護費用231,000元；及因
    本件事故致身心受創而得請求被上訴人連帶賠償之精神慰撫
    金200,000元，爰依侵權行為之法律關係，求為命：被上訴
    人應連帶給付上訴人436,475元，及自92年3月5日起至清償
    日止按週年利率5%計算利息之判決（上訴人於原審請求被上
    訴人連帶給付醫藥及醫療器材費用850元、看護費用99,150
    元及精神慰撫金100,000元，合計200,000元，及自92年3月5
    日起算週年利率5%之利息，原審判准上訴人請求600,00元本
    息外，駁回上訴人其餘請求，上訴人就其敗訴部分，提起上
    訴，並追加請求被上訴人應再連帶給付醫療費用4,210元、
    計程車資415元、看護費用131,850元及精神慰撫金100, 000
    元，合計236,475元，及自上述日期起算週年利率5%計算之
    利息。被上訴人就其敗訴部分則未聲明不服）。
三、被上訴人則以：被上訴人甲○○於本件事故發生當時，係駕
    駛車牌號碼OE-050號營業小客車，自臺中市○○○路依綠燈
    右轉大連路，因上訴人在大連路之快車道上逆向行走，且因
    重聽而未聽到被上訴人甲○○按喇叭，始遭該被上訴人所駕
    駛車輛撞及，故上訴人就本件事故發生之過失責任程度應高
    於被上訴人甲○○，原審判命被上訴人2人應連帶賠償上訴
    人60,000元，核無不合，上訴人提起上訴，主張其就本件事
    故之發生無過失，另追加請求被上訴人2人應再連帶賠償236
    ,475 元，均無理由等語，資為抗辯。
四、上訴人主張：被上訴人甲○○於92年1月20日22時許，駕駛
    靠行於被上訴人中港公司之車牌號碼OE-050號營業小客車，
    行經臺中市○○○路右轉大連路時，撞及上訴人，上訴人因
    而受有右腿踝骨骨折、脛骨骨折及胸廓疼痛疑有挫傷等傷害
    之事實，業據其提出財團法人私立中國醫藥學院附設醫院診
    斷證明書1紙為證，且為被上訴人2人所不爭執，堪信為真實
    。又被上訴人甲○○因本件事故所涉業務過失傷害刑事罪嫌
    ，業經臺灣臺中地方法院檢察署檢察官向本院提起公訴，本
    院93年度交易字第150號刑事判決認該被上訴人駕車行經鋪
    有柏油、路面無缺陷且視距良好之上開事故發生地點，已看
    見上訴人當時在臺中市○○路與梅川西路路口，卻未採取必
    要之安全措施，導致本件事故之發生，有違反道路交通安全
    規則第94條第3項「汽車行駛時，駕駛人應注意車前狀況及
    兩車併行之間隔，並隨時採取必要之安全措施」規定之過失
    ，以其確實觸犯業務過失傷害罪，判處有期徒刑5月，如易
    科罰金以300元折算1日，被上訴人甲○○就該判決所提上訴
    ，嗣經臺灣高等法院臺中分院93年度交上易字第792號刑事
    判決駁回而確定等情，亦據本院依職權調閱上開刑事案件歷
    審及偵查卷宗（即前述2刑事案卷及臺灣臺中地方法院檢察
    署92年度發查字第817號、92年度他字第1280號暨92年度偵
    字第19470號案卷）查明屬實，且被上訴人2人就上開刑事判
    決認定被上訴人甲○○就本件事故發生應負過失責任一節亦
    未為爭執，則該被上訴人對於上開事故之發生具有過失，應
    堪認定。又上訴人所受上開傷勢，係因被上訴人甲○○駕車
    時之疏失所致，2者間具有相當因果關係，乃至為明確。
五、按因故意或過失，不法侵害他人之權利者，負損害賠償責任
    ；不法侵害他人之身體或健康者，對於被害人因此喪失或減
    少勞動能力或增加生活上之需要時，應負損害賠償責任；又
    不法侵害他人之身體、健康、名譽、自由、信用、隱私、貞
    操，或不法侵害其他人格法益而情節重大者，被害人雖非財
    產上之損害，亦得請求賠償相當之金額，民法第184條第1項
    前段、第193條第1項及第195條第1項前段分別定有明文。被
    上訴人甲○○因過失侵害上訴人之身體，致上訴人受有前開
    傷害之事實，既經確認，則上訴人自得依上開規定請求該被
    上訴人賠償損害。另按受僱人因執行職務，不法侵害他人之
    權利者，由僱用人與行為人連帶負損害賠償責任，復為民法
    第188條第1項前段所明定，且該條文所謂僱用人，祇須客觀
    上行為人係為其服勞務即足。本件被上訴人中港公司與被上
    訴人甲○○訂有計程車客運協議書，由前者提供其公司車牌
    出租予後者經營計程車業務一節，有被上訴人中港公司提出
    之上述協議書一份為證，足見被上訴人中港公司同意被上訴
    人甲○○靠行駕駛外觀為該公司之營業小客車，而以該公司
    之名義載送乘客，客觀上足使一般人產生被上訴人甲○○係
    被上訴人中港公司受僱司機之認知，且被上訴人甲○○於事
    發當時既駕駛計程車在市區道路上行駛，自係在執行駕駛計
    程車職務之狀態中，則依民法第188條第1項前段之規定，被
    上訴人中港公司應就被上訴人甲○○因執行職務之疏失，導
    致上訴人所受損害，負連帶賠償責任，自無疑問。惟上訴人
    請求賠償之項目及金額，應否准許，茲審酌分述如後：
  (一)醫療費用及計程車費部分：上訴人主張其因本件事故受傷而
    支出醫藥費用5,060元，另因赴醫院追蹤治療傷勢而支出計
    程車費415元等情，業據其提出中國醫藥學院附設醫院收據3
    紙、統一發票2紙、免用統一發票收據6紙、收據及計程車費
    收據各1紙為證，且為被上訴人所不爭執，自堪信實。經核
    ，前述醫療費用為上訴人回復身體健康所必要之支出，計程
    車資則係上訴人因遭被上訴人甲○○不法侵害而增加之支出
    ，則其請求被上訴人2人連帶賠償該2項費用，於法有據，均
    應准許。
  (二)看護費用部分：上訴人另主張其因本件事故受傷，須休養3
    個半月，其間均由其子乙○○24小時看護照顧，如以一般看
    護業者收費標準每日2,200元計算，其因而增加之看護費用
    支出為231,000元，應由被上訴人連帶賠償等語，並提出奇
    興管理公司聘請看護員申請單一紙為證。被上訴人2人對上
    訴人主張因本件事故受傷期間曾由乙○○照護其生活起居，
    另看護費用之計算基準為1日2,200元等情固無爭執，惟抗辯
    ：上訴人請求之看護費用過高等語。經本院向中國醫藥大學
    附設醫院函詢上訴人因本件事故所受傷勢，於治療復原期間
    是否需要僱請看護照料其生活起居？如是，應僱請看護之期
    間為何？該院函覆稱：「病患丙○○（按即上訴人）於92年
    1 月20日因車禍造成右側脛骨近端平台以及外側遠端腓骨至
    急診就診，隔日入院予以石膏固定治療，之後於骨科門診追
    蹤複診，根據病歷記載，楊先生之骨折直至92年3月24日癒
    合情形良好，當日予以拆除石膏，所以根據判斷於92年1月
    20日至92年3月24日石膏固定，行動不便，所以需要他人幫
    忙照護其生活起居，期間約為8週左右」，有該院93年12月1
    日院歷字第93114156號函所附上訴人病情說明在卷可憑，足
    見上訴人僅在因本件事故受傷部位以石膏固定而無法行動自
    如之92年1月20日至3月24日期間，有僱請看護照料其生活起
    居之必要，是其於該64日內所需支付之看護費用140,800元
    （計算式：2,200x64=140,800），始屬因本件事故而增加之
    必要支出，而得請求被上訴人2人連帶賠償。而上訴人於前
    述64日期間內雖未實際僱請看護，係由其子乙○○照顧，然
    被害人受傷時，親屬基於親情，代為照顧看護被害人之起居
    ，所付出之勞力，並非不能評價為金錢，只因兩者身分關係
    密切而免除支付義務，此種親屬基於身分關係之恩惠，自不
    能加惠於加害人，應比照一般看護情形，認被害人受有相當
    於看護費之損害，命加害人賠償，故上訴人於前揭有必要由
    其子乙○○照顧之期間，仍應認為受有看護費用之損害，而
    得比照僱用職業看護之情形，向被上訴人2人請求前開數額
    之賠償。從而，上訴人請求被上訴人2人連帶給付之看護費
    用，在140,800元之範圍內，為有理由，應予准許；逾該數
    額之請求，即不應准許。
  (三)精神慰撫金部分：上訴人因本件事故受有右腿踝骨骨折、脛
    骨骨折及胸廓疼痛疑有挫傷等傷害，其精神上及肉體上受有
    痛苦，自可想見，故其請求被上訴人2人連帶給付精神慰撫
    金，洵無不合。經查，上訴人係臺中縣大雅鄉公所七職等人
    事主任退休，目前並無工作，於本件事故發生時已年逾70歲
    等情，業據其於上訴狀內陳明，並有其提出之診斷證明書及
    銓敘部76年10月13日（76）台華特2字第113666號函各一份
    存卷供參；另被上訴人甲○○曾於軍中服役5年，退休後以
    開計程車為業達20年，每月薪水僅10,000餘元等情，則由該
    被上訴人於本院94年3月8日準備期日陳明；另兩造之財產狀
    況，有稅務電子閘門資料查詢表3份附卷可稽，本院審酌上
    開兩造身分、地位、經濟狀況及上訴人所受傷勢等一切情狀
    ，認上訴人請求之慰撫金，應以40,000元為適當，逾此金額
    ，尚嫌過高，不應准許。至於上訴人另主張：其因本件事故
    發生，長期無法運動，致罹患胃癌，此一疾病之發生，亦係
    被上訴人甲○○之上述過失侵權行為所導致，故被上訴人2
    人就此亦應連帶給付上訴人精神慰撫金云云，然為被上訴人
    2人所否認。上訴人雖聲請本院向臺中醫院及行政院退除役
    官兵輔導委員會臺中榮民總醫院查詢上訴人是否確實得癌症
    ，另向飛碟電台「飛碟早餐」節目所邀請防癌專家查詢：人
    若在三個月內不運動導致癌症發生之機率如何。惟上述2醫
    院至多僅能就上訴人是否罹患胃癌提出說明，至上訴人縱確
    患有該項疾病，然與本件事故有無關聯，並非上訴人聲請本
    院向該醫院調查前開事項所得釐清；至於前述廣播節目邀請
    具備專業醫學知識之人，就缺乏運動與罹患癌症間之關係提
    出數據，諒必係針對諸多過往已發生之案例歸納統計之結果
    ，亦不足以直接證明上訴人罹患胃癌與其因本件事故受傷有
    何因果關係。上訴人復未能提出其他確切證據，證明其係因
    被上訴人甲○○之上述不法侵害行為而罹患癌症，則其主張
    此項疾病亦係因該被上訴人於執行職務時之侵權行為所導致
    ，被上訴人2人就此應連帶給付其精神慰撫金云云，自非有
    據；其聲請本院為上述證據調查，亦核無必要。
六、次按損失之發生或擴大，被害人與有過失者，法院得減輕賠
    償金或免除之，民法第217條第1項定有明文。本件事故之發
    生，被上訴人甲○○駕駛車輛行經事發地點，見上訴人出現
    在其車前，卻未採取必要之安全措施，固有過失，已如前述
    ，然上訴人於事發前係行走於臺中市○○路旁之白色標線外
    一節，迭據其於上開刑案偵查及審理中自承（見臺灣臺中地
    方法院檢察署92年度他字第1280號卷第12頁、本院93年度交
    易字第150號卷第19頁），復於本件上訴狀內所自認。至上
    訴人雖於本院94年3月8日準備期日改稱：其於事發當時係站
    立於大連路接近與梅川西路交岔口之白色標線處，等待路口
    之紅綠燈號誌變換後再過馬路等語，惟與前揭自認情節不符
    ，上訴人既未能舉證證明其所為上述自認情節與事實不符，
    而被上訴人2人於本院言詞辯論期日仍抗辯：上訴人係在行
    進間與被上訴人甲○○所駕駛車輛發生碰撞，可見其等亦未
    同意上訴人撤銷先前所為自認，則上訴人事後改稱：於本件
    事故發生時係處於停止狀態等語，無從發生民事訴訟法第
    279 條第3項所定撤銷自認之效力，尚難遽信。而由上訴人
    於本院94年3月8日準備期日提出之本件事故發生路口照片觀
    之，劃設於大連路上之白色標線與路旁「港督廣式燒腊」店
    之間隔，於停放1台小貨車後，寬度尚足供1人通行，上訴人
    竟在該白色標線外之車道行走，顯然違反道路交通安全規則
    第133條「行人在未劃設人行道之道路，應靠邊行走」之規
    定，至上訴人主張：因大連路旁與上述白色標線間之空間均
    遭人違規擺置攤具及停放汽、機車，其始被迫行走於白色標
    線之外等語，然觀諸其提出之前開照片，由上訴人遭撞擊之
    位置至大連路與梅川西路交岔口間之路旁，並無其所指遭違
    規放置之攤具及車輛占用之情事，上訴人復未能另行舉證證
    明其於事發當時有何無法靠路邊行走之正當原因，即難認其
    有不能注意上述交通法規之情事，則其疏於遵守該條規定，
    致遭被上訴人甲○○駕車撞及，就本件事故之發生自亦具有
    過失，本院斟酌前揭卷附資料中關於該車禍事故發生之一切
    情狀，認被上訴人甲○○與上訴人應各負擔50%之過失比例
    ，則依首揭法條規定，應減輕被上訴人賠償金額之半，即上
    訴人前開准許之金額合計186,275 元（計算式：
    5,060+415+140,800+40,000=186,275），應核減為93,138元
    （計算式：186,275×50％＝93,138，小數點以下四捨五入
    ）。上訴人雖主張：被上訴人甲○○以駕駛計程車為業，對
    於在道路上駕車應遵守之安全規則，所負注意義務，應高於
    一般人，就本件事故之發生，可歸咎之程度自較在路旁行走
    之上訴人為高等語，然則上訴人若非在車輛始得通行之白色
    標線外行走，當不致遭被上訴人甲○○所撞及，且被上訴人
    甲○○於原審抗辯：伊見到上訴人後曾按喇叭，惟上訴人有
    重聽而未聽到等語，為上訴人所不爭執（見原審卷第42頁）
    ，可見上訴人因個人身體因素，對於行走於道路上可能發生
    危險之警覺程度較諸一般人為差，是其更因遵守交通規則，
    在可供行人通行之範圍內行走，以維自身安全，然其捨此而
    不為，導致上開事故之發生，所應負之過失責任程度，實與
    未注意車前狀況、及時採取必要處置之被上訴人甲○○無分
    軒輊，是上訴人主張被上訴人甲○○之過失程度較為嚴重云
    云，並無足取。
七、綜上所述，上訴人依侵權行為及僱用人責任之法律關係，於
    原審起訴請求被上訴人連帶給付70,000元（即[醫藥及醫療
    器材費用850元+看護費99,150元+精神慰撫金40,000元]X過
    失比例50%=70,000元），暨於本院追加請求23,138元（即[
    醫療費用4,210元+計程車資415元+看護費用41,560元]X過失
    比例50% =23,138元），合計93,138元，均屬有據，而應准
    許。惟按給付無確定期限者，債務人於債權人得請求給付時
    ，經其催告而未為給付，自受催告時起，負遲延責任。其經
    債權人起訴而送達訴狀，或依督促程序送達支付命令，或為
    其他相類之行為者，與催告有同一之效力；又應付利息之債
    務，其利率未經約定，亦無法律可據者，週年利率為5%；遲
    延之債務，以支付金錢為標的者，債權人得請求依法定利率
    計算之遲延利息，民法第229條第2項、第203條及第233條第
    1 項前段分別規定甚明。又民法第213條第2項所謂因回復原
    狀而應給付金錢者，例如所侵害者為金錢，則應返還金錢，
    如所侵害者為取得利益之物，則於返還原物外，更應給付金
    錢抵償其所得利益，始克回復原狀。是我民法明定身體健康
    之傷害，應為金錢賠償（民法第193條、第195條第1項前段
    ），此即民法第213條第1項所謂法律另有規定，自無適用同
    條第2項規定之餘地，最高法院亦著有56年臺上字第1863號
    判例可資參照。上訴人係本於民法第193條第1項規定，請求
    被上訴人連帶賠償醫療費用、計程車資及看護費用，另根據
    同法第195條第1項前段規定，請求被上訴人連帶給付精神慰
    撫金，揆諸前揭判例意旨，本院判命被上訴人2人應連帶賠
    償之33,138元（即被上訴人2人應連帶給付上訴人之總金額
    93,138元，扣除業經原審判決確定之60,000元），均非屬民
    法第213條第2項所稱因回復原狀所須給付之金錢，被上訴人
    自無適用該項規定，於損害發生時起即加給利息之理；又上
    述損害賠償債務復未定有確定之給付期限，則依前揭規定，
    被上訴人2人就上訴人於原審之請求中，應再連帶給付上訴
    人之10,000元，應自收受上訴人原審起訴狀繕本送達之翌日
    （分別為：被上訴人甲○○：93年5月26日；被上訴人中港
    公司：93年5月29日）；另就上訴人於本院追加之訴應予准
    許之23,138元，則應自其等收受上訴人所具93年10月29日民
    事上訴狀送達之翌日（分別為：被上訴人中港公司：93年11
    月4日；被上訴人甲○○因於本院93年12月9日準備期日到庭
    始知上訴人對其為追加請求，故於翌日即93年12月10日方陷
    於給付遲延），始負有給付按週年利率5%計算之法定遲延利
    息責任，是上訴人對被上訴人2人之利息請求，於前述範圍
    內，始有理由，應予准許；逾此部分之請求，為無理由，應
    予駁回。原審就上訴人於原審之請求，於超過60,000元本息
    部分為上訴人敗訴之判決，未慮及上訴人年事已高，卻因上
    開事故導致脛骨骨折，長達60餘日無法自由行動之痛苦，所
    判慰撫金太低，自有未洽。上訴意旨就此部分指摘原判決不
    當，求予廢棄改判，為有理由，爰由本院將原判決此部分予
    以廢棄，改判如主文第2項所示。至於上訴人於原審之請求
    不應准許部分，原審為上訴人敗訴之判決，經核於法並無不
    合，上訴意旨求予廢棄改判，為無理由，應駁回其上訴。上
    訴人於二審追加之請求於23,138元本息部分為有理由，爰判
    命被上訴人連帶給付，如主文第4項所示；至其餘追加之訴
    為無理由，應予駁回。
八、據上論結，本件上訴及上訴人追加之訴均為一部有理由，一
    部無理由，依民事訴訟法第436條之1第3項、第450條、第44
    9條第1項、第79條、第85條第2項，判決如主文。
中    華    民    國    94    年    7    月     28    日
上正本證明與原本無異。
不得上訴。
中    華    民    國    94    年    7    月     28    日
                                      書記官　林素妃
